【裁判字號】    98,簡上,1417
【裁判日期】    990921
【裁判案由】    偽造文書
【裁判全文】
臺灣板橋地方法院刑事判決            98年度簡上字第1417號
上  訴  人
即  被  告  乙○○
上列上訴人因偽造文書案件，不服本院98年度簡字第7604號簡易
判決處刑（聲請案號：98年度偵字第21695 號）提起上訴，本院
依通常程序自為第一審判決如下：
    主  文
原判決撤銷。
乙○○無罪。
    理  由
一、公訴意旨略以：被告乙○○係誠大教育顧問有限公司之職員
    ，受不知情之丙○○委託代辦其夫己○○（另經檢察官為不
    起訴處分）為負責人之英捷語文電腦短期補習班（下稱英捷
    補習班）立案登記申請事宜，竟為取得英捷補習班立案證書
    ，基於行使偽造文書之犯意，於民國95年7 、8 月間某日，
    在不詳地點，未經戊○○之同意或授權，偽載戊○○為出租
    人，以租金新台幣5 萬元，租期自95年6 月1 日起至100 年
    6 月1 日止，出租臺北縣三重市○○路11號1 樓、2 樓予己○○之租賃契約書（下稱系爭租約），並在系爭租約上偽簽
    戊○○之簽名及蓋印偽造之戊○○印章後，持向臺北縣政府
    教育局（下稱北縣教育局）申請辦理英捷補習班立案登記而
    行使之，足以生損害於戊○○及北縣教育局對補習班管理之
    正確性。嗣於97年10月20日，戊○○之子丁○○函詢北縣教
    育局英捷補習班有無合法立案，經北縣教育局於97年12月9
    日函覆該補習班立案疑義並檢附系爭租約，戊○○始知上情
    。因認被告乙○○涉犯刑法第216 條、第210 條之行使偽造
    私文書罪嫌。
二、按犯罪事實應依證據認定之，無證據不得認定其犯罪事實；
    又不能證明被告犯罪者，應諭知無罪之判決，刑事訟訴法第
    154 條第2 項、第301 條第1 項分別定有明文。次按刑事訴
    訟法上所謂定犯罪事實之證據，係指足以認定被告確有犯罪
    行為之積極證據而言，該項證據自須適合於被告犯罪事實之
    認定，始得作為斷罪之資料，而認定不利於被告之事實，須
    依積極證據，苟積極證據不足為不利於被告事實之認定時，
    即應為有利於被告之認定，更不必有何有利之證據；事實審
    法院對於證據之取捨，依法雖有自由判斷之權，然積極證據
    不足證明犯罪事實時，被告之抗辯或反證縱屬虛偽，仍不能
    以此資為積極證據應予採信之理由；最高法院29年上字第31
    05號、30年上字第482 、816 號分別著有判例可資參照。且
    刑事訴訟上證明之資料，無論其為直接證據或間接證據，均
    須達於通常一般之人均不致於有所懷疑，而得確信其為真實
    之程度，始得據為有罪之認定，若其關於被告是否犯罪之證
    明未能達此程度，而有合理性懷疑之存在，致使無從形成有
    罪之確信，根據「罪證有疑、利於被告」之證據法則，即不
    得遽為不利被告之認定，最高法院亦著有76年度台上字第49
    86號判例意旨可資參照。
三、公訴人認被告涉有上開行使偽造私文書犯嫌，無非係以戊○○、己○○、丙○○、連祥瑞於偵查中所述、被告乙○○於
    偵查中之自白、臺北縣政府教育局北府教社字第0970821379
    號函影本及租賃契約影本，案件工作內容及報價表、臺北縣
    政府教育局98年7 月6 日北教社字第0980517468號函暨所函
    附之申請立案文件、被告入出境資料等，為其論據。訊之被
    告乙○○固坦認有受己○○委託辦理系爭英捷補習班之立案
    登記申請，惟堅詞否認有何上開偽造私文書犯行，辯稱：辦
    理英捷補習班立案負責跑教育局的部分是由員工甲○○去處
    理，當時伊人出國，是後來丁○○先生對伊提出告訴後，伊
    事後暸解始知系爭租約是由甲○○簽立，伊當初並未授權或
    指示甲○○偽造系爭租約，事後伊有親自跟告訴人丁○○道
    歉，但並不是承認是伊做的，伊有跟丁○○說會以公司負責
    人的身分處理這件事情等語。
四、經查：
（一）系爭租約上之「戊○○」印文及簽名，均係遭偽造之事實
      ，業經證人戊○○、連祥瑞於偵查中證述明確，此部分事
      實應堪認定，又被告乙○○固於偵查中承認：丙○○有交
      給伊本件租賃物的所有權狀影本及所有權人的身分證影本
      ，伊認為既然都已經有權狀及身份證影本，告訴人及己○○間的租賃契約應該確實存在，伊就在系爭租約上自己刻
      連豐彥的章蓋印並簽名，將系爭租約連同丙○○交給伊的
      資料拿去辦理立案證書，至於租賃期限是自己隨便寫的等
      語（見98年度他字第1574號偵查卷第38頁），然嗣於本院
      審理時陳稱：伊當時人不在國內，系爭租約是由甲○○簽
      立，是後來丁○○先生對伊提出告訴後，伊事後暸解始知
      系爭租約是由甲○○簽立，伊在偵查中承認，是想以公司
      負責人的身分處理這件事情等語，此核與證人甲○○於本
      院審理時證述情節相符（詳如下述），而證人甲○○乃被
      告之弟弟，被告應無誣攀自己親人，以求自己脫罪之理，
      另本案立案登記負責工務局部分即證人庚○○（原名蕭沈
      忠）亦證述：「本案英捷補習班這件，一開始是跟乙○○
      先生聯繫沒錯，因為這個案子一開始是他介紹，我們才會
      接下這個業務，工務局的部分結束之後，就是立案的這塊
      ，可是有一陣子他常不在台灣，所以立案這塊我記得沒錯
      的話是他弟弟甲○○在接觸教育局的部分。」等語無訛（
      見本院99年8 月17日審理筆錄第14頁），是被告上開所辯
      ，應非子虛。
（二）第查，系爭租約係由證人即被告之弟弟甲○○未得告訴人
      戊○○授權擅自偽簽告訴人戊○○及證人己○○之簽名蓋
      印而製作等情，業經證人甲○○於本院審理時結證上情無
      訛，其證稱：「我曾經幫英捷語文電腦短期補習班辦理立
      案申請事宜，我當時是送件，就是一般教育局要送的文件
      ，像是使用執照、租賃契約、公務圖、消防圖。系爭租約
      是我當時向教育局辦理英捷補習班立案的時候送的文件，
      其上戊○○的簽名蓋章，不是戊○○本人簽、蓋的。是我
      製作的。戊○○的印章是我去刻便章，就在臺北縣教育局
      旁邊有開一間刻印章的地方。大概是在95年7 、8 月間，
      就是要送件的時候刻的。『戊○○』簽名是我簽的也是差
      不多在7 、8 月間，要送件的那段時間簽的，就在刻印章
      那邊簽的。我沒有得到戊○○的同意，我當時為什麼不請
      戊○○簽名，因為先送初審文件，那時候發現少了租賃契
      約，因為有期限，大概七天會退件，那時候少了租賃契約
      ，那時候就去書局買了制式租賃契約寫一寫。因為我當時
      有撥電話過去英捷服務處，服務處的小姐接的，好像聯絡
      不到園長，所以當下我就自己寫一寫租賃契約書，然後就
      送件。」等語明確（見本院99年8 月17日審理筆錄）。
（三）次查，被告乙○○對於證人甲○○偽簽系爭租約事前並不
      知情，並無授權證人甲○○偽造租約乙節，亦據證人甲○○結證稱：「（問：你去教育局送件，提出這份算是偽造
      的租賃契約書，是你哥哥乙○○指示或是授權你去做的嗎
      ？）沒有，因為那時候他人在大陸，我只有跟他說這個案
      件大概進行到什麼程度，我說這個案子少租賃契約，他說
      沒關係等他回來再處理，那時候我想已經有房東的身分證
      影本，也有建物所有權狀，想說應該OK，所以租賃契約的
      部分我也直接寫、直接刻印章、送件。己○○有提供房東
      的身分證影本，還有建物的所有權狀。（問：英捷整個教
      育局立案的副本，整個完成以後，你有沒有給乙○○看過
      ，跟他說完成了？）因為這個案件他那時候還在大陸，這
      份案件應該他沒有看過，就是整個立案完結束之後，因為
      想說證書都拿到了，所以證書跟所有的東西都交給英捷，
      整個案子就結束了。（問：整個案子結束之後，你有沒有
      打電話跟乙○○說案子完成了？）有打電話跟他說這個案
      子我送完了、OK了，之後乙○○也沒有追問什麼，沒有多
      久，他就回臺灣安排會勘，教育局送件完之後，教育局的
      承辦人會安排會勘。....（問：案子完成之後，你有沒有
      主動跟乙○○討論你自己刻印蓋章簽名在租賃契約的事情
      ？）沒有，送件完畢，教育局審核那些文件，大概這二個
      禮拜我哥哥回來，我有電話通知他大概安排什麼時候現場
      會勘，後來沒多久，就OK拿到證書了。」等語（見本院99
      年8 月17日審理筆錄）。
（四）至證人己○○、丙○○固有委託被告辦理系爭英捷補習班
      之立案登記，此有案件工作內容及報價表附卷足憑，然二
      人於本院審理時均證稱就辦理教育局立案過程並不清楚，
      亦不清楚系爭租約何來等語，是二人之證詞亦無法為不利
      被告之認定；另卷附臺北縣政府教育局北府教社字第0970
      821379號函影本及租賃契約影本，臺北縣政府教育局98年
      7 月6 日北教社字第0980517468號函暨所函附之申請立案
      文件等資料，充其量只能證明確有人冒告訴人戊○○之名
      義偽造系爭租約，然究不能逕為推定被告即係偽造租約之
      人。至檢察官所提被告95年之入出境資料，被告於本件英
      捷補習班向教育局申請立案登記日期為95年8 月1 日，當
      時被告雖在國內，惟向教育局申請立案日，並不意謂即係
      文件送件日，又依證人甲○○證稱，本件係事後教育局通
      知補件，始偽造系爭租約，則自不能以被告係於95年8 月
      26 日 始出境，逕認證人甲○○所言不實。
五、綜上所述，依檢察官、被告所提出及本院依職權調查之證據
    ，尚難認定被告有基於偽造文書犯意而為偽造系爭租賃契約
    之行為，核與刑法偽造文書罪之構成要件有所未合。從而本
    件依調查所得證據，其證明程度仍未達於可排除合理之懷疑
    而形成被告有罪之法律上確信之程度，此外復無其他積極證
    據可認被告有何犯行，循據前開之說明，並基於「罪證有疑
    ，利於被告」之刑事訴訟原則，本院認被告經起訴偽造文書
    之犯罪尚屬不能證明，依法應為其無罪之諭知。原審誤為被
    告有罪之認定，容有違誤，應由本院撤銷原審判決，並自依
    第一審程序改判。
六、至證人甲○○於本院審理時自白有偽造系爭租約，並提出於
    臺北縣教育局，涉嫌行使偽造私文書部分，則應由檢察官另
    為適法之處理，併此敘明。
據上論斷，應依刑事訴訟法第455 條之1 第1 項、第3 項、第45
2 條、第369 條第1 項、第301 條，判決如主文。
本件經檢察官陳宣每到庭執行職務。
中    華    民    國    99    年    9     月    21    日
                  刑事第十四庭  審判長法  官  吳幸娥
                                      法  官  廖欣儀
                                      法  官  傅明華
上列正本證明與原本無異。
如不服本判決，應於判決送達後10日內敘明上訴理由，向本院提
出上訴狀 (應附繕本) ，上訴於臺灣高等法院。其未敘述上訴理
由者，應於上訴期間屆滿後20日內向本院補提理由書「切勿逕送
上級法院」。
                                      書記官  翁淑婷
中    華    民    國    99    年    9     月    21    日

司法院資訊處製作；財團法人民間司法改革基金會備份。
